【裁判字號】    90,訴,297
【裁判日期】    901112
【裁判案由】    妨害自由
【裁判全文】
臺灣嘉義地方法院刑事判決                            九十年度訴字第二九七號
    公  訴  人  臺灣嘉義地方法院檢察署檢察官
    被      告  乙○○
                甲○○
    共      同
    選任辯護人  楊勝夫
右列被告因妨害自由案件，經檢察官提起公訴（八十九年度偵緝字第一一五號、八十
九年度偵緝字第二二一號），本院判決如左：
    主  文
乙○○共同以非法方法剝奪人之行動自由，處有期徒刑壹年拾月。
甲○○共同以非法方法剝奪人之行動自由，處有期徒刑壹年玖月。
    事  實
一、周朝與蔡延源為朋友關係，緣蔡延源於民國八十三年三月十日，在大陸福建省
    廈門市蓮花新村，與丙○○共同承包廬山大酒店之經營權，每人各擁有股權百分
    之五十，並由蔡延源負責經營管理，盈虧平均分擔，至八十四年五月一日，因蔡
    延源經營不善，經協商後另邀連紹達、許紹凰兄弟二人加入參與經營，蔡延源股
    權成為百分之二十，丙○○股權為百分之三十，連紹達、許紹凰二人則共同持股
    百分之五十。蔡延源與丙○○在該廬山大酒店地下室，另與他人共同經營電動玩
    具遊樂場，二人各持有股權百分之二十五，嗣於八十四年十月二十一日，在連紹
    達、許紹凰兄弟見證下，丙○○主動要求蔡延源將其所持有之廬山大酒店股權全
    部（此部分蔡延源認價值一百五十萬元人民幣），與其所持有之遊樂場股權全部
    互易，二人簽立協議書後，蔡延源退出廬山大酒店之經營，僅經營該酒店地下室
    之遊樂場，詎於簽立協議書之翌日（八十四年十月廿二日），該地下室遊樂場因
    不符合當地法律規定，遭中國大陸之公安機關取締，蔡延源雖仍於八十四年十二
    月間，斷斷續續經營該遊樂場約一星期，並試圖向當地公安機關取得經營許可均
    未果，迄八十五年一月間確定必須停業，因不甘損失，並懷疑丙○○使詐，乃要
    求連紹達、許紹凰等股權交換之見證人出面協調，要求返還先前交換之股權，以
    貼補其損失。丙○○則認為蔡延源，於八十三年三月起至八十四年四月止，經營
    廬山大酒店期間，財務管理混亂，且營業虧損並未如蔡延源所言達七百四十五萬
    元人民幣，應僅有四百六十萬元人民幣左右，因認當初結算合夥盈虧時，蔡延源
    有隱瞞帳目之嫌。蔡延源認丙○○之計算方法不當，二人間乃有合夥經營結算帳
    目不清及股權交換未能回復之債務糾紛。蔡延源因久未能與丙○○達成協商，乃
    於八十五年十月廿四日凌晨三時許，責由乙○○率李漢鍾（業經另案判決確定）
    、甲○○及不詳姓名年籍之成年男子共四人，基於挾持丙○○以逼迫其協商清償
    債務之犯意聯絡，赴福建省廈門市西堤別墅一○八號丙○○之住宅，先打傷居住
    該宅之鄭小娟、黃姓女司機、康姓女會計（均未據告訴），再由乙○○喝令丙○○進入其所駕上開小客車內，致丙○○自由行動意思遭彼等壓制，而不得不從命
    進入車內，再由乙○○駕車，甲○○及另一不詳姓名成年男子（此時李漢鍾先行
    離去）則分坐其旁看管丙○○，駛往廈門市公爵西餐廳。抵達後，乙○○電請蔡
    延源及陳彥豪（蔡延源、陳彥豪均經另案判決確定）到場，令丙○○補償其股權
    交換所受之損失人民幣一五○萬元未果，乃命丙○○聯絡連紹達、許紹凰兄弟出
    面處理，但未聯絡上，蔡延源、陳彥豪、乙○○乃夥同其餘手下押丙○○至廬山
    大酒店，遍尋未獲連、許二人，乙○○即命手下砸毀該酒店第一層樓之設備、裝
    潢（毀損部分未據告訴）。嗣一行人轉赴門市第一碼頭處，欲到附近路旁海鮮
    攤飲酒，因未營業，蔡延源、李彥豪乃先行離去。乙○○及其手下並丙○○乃轉
    赴西堤附近之海鮮攤飲酒及吃早點，丙○○藉口如，趁機逃逸，並返台報警。
二、案經丙○○訴由嘉義縣警察局朴子分局報請臺灣嘉義地方法院檢察署檢察官偵查
    起訴。
    理  由
一、訊據被告乙○○、甲○○對於其等在右揭時、地與另案被告李漢鍾等人，至告訴
    人丙○○位於中國大陸福建省廈門市西堤別墅之住處，由另案被告李漢鍾毆打案
    外人鄭小娟二耳光，之後其等又與告訴人丙○○至廈門市公爵西餐廳吃宵夜，在
    該西餐廳遇見另案被告蔡延源、陳彥豪，告訴人丙○○遂與蔡延源等人商談債務
    問題，後來一行人便至另案被告蔡延源與告訴人丙○○所經營之廬山大酒店找尋
    證人許紹凰、連紹達商談債務，但未找到，後其等搗毀廬山大酒店一樓設備，搗
    毀設備之後，又轉往第一碼頭吃宵夜之事實供承不諱，惟均矢口否認有何妨害自
    由犯行，被告乙○○、甲○○並均辯稱：當日係因另案被告李漢鍾與案外人鄭小
    娟有怨隙，其等始至告訴人丙○○家中替另案被告李漢鍾討回公道，由另案被告
    李漢鍾打案外人鄭小娟二耳光，告訴人丙○○係自願與其等出去吃宵夜，且被告
    乙○○未通知另案被告蔡延源、陳彥豪至公爵酒店，其等不知另案被告蔡延源、
    陳彥豪為何會去公爵西餐廳，且其等係因告訴人丙○○允許，始搗毀廬山酒店之
    設備，其等並未強押告訴人丙○○云云。然查：
  （一）右揭剝奪告訴人丙○○行動自由之事實，業據告訴人丙○○於警偵訊時指訴
        綦詳，核與另案被告李漢鍾於另案警訊時供稱：「乙○○於八十五年十月二
        十四日凌晨一時多，扣我的呼叫器，要我到廈門市文化宮旁一ＫＴＶ，：：
        約二十分鍾後蔡延源到場後，乙○○提議丙○○跟蔡總的債務，今晚一定要
        處理，蔡說（指蔡延源）說不要，：：，然後硬叫我帶他們去找丙○○，說
        『丙○○是以前你的老闆，你比較熟，你一定要去。』：：。」（見嘉義縣
        警察局朴子分局八十五年十二月十六日警訊卷（下簡稱警訊卷）第二九頁背
        面）、「：是乙○○要替蔡延源討債：：」（同上卷第二九頁背面）、「乙○○是以喝酒為由將丙○○強行押走：：。」（同上卷第三一頁正面）等語
        相符。顯見告訴人丙○○係遭被告乙○○、甲○○及另案被告李漢鍾等人強
        押出其位於福建省廈門市西堤別墅之住所。
  （二）被告乙○○、甲○○雖均辯稱：告訴人丙○○係自願與其等外出云云。惟查
        ，被告乙○○、甲○○與另案被告李漢鍾等人至告訴人丙○○位於上址家中
        毆打案外人鄭小娟，當時告訴人丙○○亦在場之情，除為被告乙○○、甲○○、另案被告李漢鍾所自承外，亦經告訴人陳世清指訴在卷，並有廈門市白
        鹿診所診斷證明書影本一份附卷可稽（見警訊卷第八０頁）；而案外人鄭小
        娟為告訴人丙○○之小老婆，此業為被告乙○○供述在卷（見本院卷九十年
        十月十一日訊問筆錄），顯見案外人鄭小娟與告訴人丙○○關係非淺，衡諸
        常情，案外人鄭小娟既遭被告乙○○、甲○○夥同另案被告李漢鍾等人毆打
        ，告訴人丙○○又與案外人鄭小娟關係非淺，則被告丙○○應無不加阻止或
        與之理論，而反自願與被告周潮榮等人外出吃宵夜之理。再者，被告乙○○
        、甲○○與另案被告蔡延源、陳彥豪等若果係與告訴人丙○○一同出去吃消
        夜，其等何須之後又前往廬山大酒店砸毀店內之設備及裝潢，此益徵告訴人
        丙○○與被告被告乙○○、甲○○外出，並非出於其自願。至被告乙○○、
        甲○○雖均辯稱：其等搗毀廬山大酒店係因告訴人丙○○同意云云，惟此不
        僅為告訴人丙○○所否認，告訴人丙○○並指稱：被告乙○○等人係因在廬
        山大酒店找不到證人許紹凰、等人始砸店（見警卷第四三頁、本院八十六年
        度重訴字第八號卷一第三一五頁背面），加以告訴人丙○○既為廬山大酒店
        之股東，衡情論理，縱有經營不善，告訴人丙○○亦不可能提議砸毀自己出
        資經營之酒店設備。另被告乙○○、甲○○雖又辯稱：廈門西堤別墅警備森
        嚴，根本不可能押人，而告訴人丙○○於廬山大酒店亦可大聲呼救，顯見告
        訴人丙○○非為其等強押外出云云，惟查，被告乙○○、甲○○等人夥同另
        案被告李漢鍾及不詳姓名成年男子等人至告訴人丙○○之廈門西堤別墅住處
        ，且其等至廬山飯店時，尚加入另案被告蔡延源、陳彥豪等人，不僅在人數
        上相對於告訴人丙○○具有絕對優勢，且其等在告訴人丙○○家中尚毆打案
        外人鄭小娟等人，對告訴人丙○○產生心理威脅，加以告訴人丙○○之行動
        復已於其上開住所內即為被告乙○○、甲○○等人所控制，告訴人丙○○未
        加呼救，亦非不可能，本院自難僅以被告前開所辯遽認告訴人丙○○係自願
        與被告乙○○、甲○○外出吃宵夜。綜上，被告乙○○、甲○○辯稱：告訴
        人丙○○係自願與其等外出云云，並非可採。
  （二）另案被告蔡延源與告訴人丙○○自八十三年三月十日起，在大陸福建省廈門
        市蓮花新村，共同承包廬山大酒店之經營權，每人各擁有股權百分之五十，
        由蔡延源負責經營管理，盈虧均擔，至八十四年五月一日，因經營不善，廬
        山大酒店虧損連連，經協商後邀證人連紹達、許紹凰兄弟二人加入經營，另
        案被告蔡延源股權成為百分之二十，告訴人丙○○股權為百分之三十，證人
        連紹達、許紹凰二人則共同持股百分之五十。另案被告蔡延源與告訴人丙○○另在該廬山大酒店地下室，與他人共同經營電動玩具遊樂場，二人各持有
        股權百分之二十五，嗣於八十四年十月二十一日，在證人連紹達、許紹凰兄
        弟見證下，告訴人丙○○主動要求另案被告蔡延源將蔡某所持有之廬山大酒
        店股權全部，與陳某所持有之遊樂場股權全部互易等情，業據告訴人丙○○
        於檢察官偵查時陳述明確，且為另案被告蔡延源所不否認，核與證人許紹凰
        於檢察官偵訊時陳稱：「據我所知一九九五年四月二十一日正式營業的遊樂
        場，到了七月份丙○○來找我，抱怨說遊樂場生意很好，但他都沒有分到利
        潤，叫我出面找蔡延源談廬山酒店與遊樂場股權交換之事，經商談後於一九
        九五年十月十九日陳、蔡達成股權交換簽約。」等語（見八十五年度偵字第
        七五三二號偵查卷第一九三頁）大致相符，並有股權讓渡協議書附卷可考（
        警訊卷第一○七頁）。再查，另案被告蔡延源與告訴人丙○○於八十四年五
        月一日，邀證人許紹凰、連紹達入股時，就八十三年三月間至八十四年四月
        止，二人共同經營期間之盈虧為結算，其結果，另案被告蔡延源向告訴人丙○○稱共計虧損七百四十五萬元人民幣，應由二人共同分擔，然告訴人丙○○曾自行委託廈門敬賢聯合會計師事務所，就該酒店自八十三年三月二十一
        日至八十四年四月三十日的財務收支進行審計，經該會計事務所檢查，認為
        酒店未建立健全內部控制制度，財務管理混亂，大部分收付往來未附有效之
        入帳憑證，並於八十五年六月三十日提出審計報告，認為上開經營期間收支
        差額為人民幣四百五十九萬九千一百零九元，有該專項審計報告在卷可按（
        警訊卷第八八頁）。告訴人丙○○因而認為另案被告蔡延源有隱瞞經營帳目
        之情形；另被告蔡延源與告訴人丙○○交換股權後，蔡某取得承包經營權之
        酒店地下室遊樂場，竟於交換股權之翌日即八十四年十月二十二日，遭大陸
        公安機關命令禁止營業等情，亦據證人許紹凰於檢察官偵訊時證稱：「因為
        該遊樂場未按當地法律規定合法經營，而遭到公安機關於一九九五年十月二
        十二日取締，我擔心此事和股權交換僅隔數日，蔡延源和丙○○會有糾紛，
        我就和連紹達出面要求陳蔡二人出面商談先前股權交換之事，：。」等語（
        偵查卷第一九三頁），並有證人即遊樂場合夥人之一吳昌明，於八十四年十
        一月六日致函蓮花所書記，請求解除查封之信函可憑（本院八十六年度重訴
        字第八號卷四第七十頁）。參以另案被告蔡延源於警訊時供稱：「我百分之
        二十的股權與丙○○對換娛樂城百分之二十五股權，結果娛樂城隔日即無法
        經營，我就是要求這項股權損失。」等語（警訊卷第二五頁），再徵諸告訴
        人丙○○於警訊時供稱：「蔡延源目前應還欠我廬山大酒店債務人民幣四百
        萬元許，這是經過廬山酒店委託廈門聯合會計師事務所專項審計報告的結果
        ，含我交付給蔡延源投資廬山酒店捌拾萬利息二‧五分，計人民幣拾貳萬
        元被蔡延源侵占，另交付肆拾萬元人民幣給蔡延源委託購買土地的錢，也被
        蔡延源私吞。」云云（警訊卷第五八頁），及告訴人丙○○曾於八十五年十
        一月四日在大陸民事法院起訴請求另案被告蔡延源「返還合夥期間投資款九
        十三萬及利息」，其事實及理由略為：「原告（即丙○○）與被告（即蔡延
        源）雙方於九三年在廈門協商共同合夥承包經營廈門廬山大酒店，雙方約定
        各自出資八十萬元美元作為承包金，：：，被告與發包方於九四年一月二十
        六日簽訂了『廈門廬山大酒店承包經營合同書』，：，承包期自一九九四年
        三月十日至二○○二年十二月三十一日止，原告被告雙方約定由被告負責廬
        山大酒店日常經營管理活動，雙方共擔風險，共負盈虧，九四年三月至九五
        年四月被告管理廬山大酒店期間，酒店內部及財務管理混亂，酒店持續虧損
        ，原被告雙方協商同意吸收新股東連紹達、許紹凰參與酒店經營管理，徵得
        發包方同意後，將百分之五十承包經營權轉讓給新的合夥承包人，一九九五
        年四月三十日以前廬山大酒店的經營虧損由雙方共同承擔，被告聲稱九四年
        三月至九五年四月間廬山大酒店經營虧損七四五萬元，：：：原告方于九六
        年聘請廈門敬賢會計師事務所對廬山大酒店九四年三月至九五年四月帳務進
        行專項審計，審計報告表明廬山大酒店在被告管理經營管理期間大部分收付
        款項均未附有效的入帳作證，財務管理混亂，帳面虧損四六○萬元，其中應
        收款一五六萬元，無任何記帳作證：：。」等語，有該民事起訴狀影本可稽
        （偵查卷第一○四頁），堪認另案被告蔡延源與告訴人丙○○二人確有因所
        營事業結算及股權交換而生之債權債務糾紛。而另案被告蔡延源於警訊時供
        稱：當晚乙○○於晚上（按應係凌晨）二時三十分，打電話叫伊過去吃消夜
        ，現場約有五人等語（警訊卷第二十五頁正面）；被告甲○○於偵查中供稱
        ：告訴人丙○○與被告乙○○同坐一輛計程車，其與不知名之男子坐一輛至
        工爵西餐廳，被告乙○○打電話給蔡總（另案被告蔡延源），另案被告蔡延
        源遂到餐廳一起談等語（見八十九年度偵緝字第二二一號偵查卷第十至十一
        頁），核與告訴人丙○○於警訊時指稱：乙○○與李漢鍾及不詳姓名之男子
        ，於八十五年十月二十四日深夜三點至三點三十分許強行將其押走，至公爵
        西餐廳時，乙○○即打電話給蔡延源說：『人已經押出來了』等情（見警訊
        卷第四三頁），大致相符。加以被告乙○○亦自承在公爵西餐廳時，另案被
        告蔡延源與告訴人丙○○，有談及債務之問題等語（見本院卷九十年六月二
        十九日訊問筆錄），且證人許紹凰於本院另案審理中，到場結證稱：另案被
        告蔡延源確曾找過其商談股權糾紛事，但其告知蔡某，應找告訴人丙○○談
        ，當時另案被告蔡延源有表示要告訴人丙○○還一百五十萬元人民幣，後來
        蔡某找來一位梁姓兄弟出面，以遊樂場為酒店配套設施，因無法營業，總共
        損失四百七十萬元人民幣，要告訴人丙○○賠償，並稱三天內不能解決要捉
        人，故伊提早一天跑到福州（筆錄誤記為湖州）去了等語（本院八十六年重
        訴字第八號卷三第廿四頁），足見另案被告蔡延源確實因不甘損失，而欲以
        妨害自由之不法方法，迫使丙○○賠償損害。綜合上情觀之，另案被告蔡延
        源既與告訴人丙○○有債務糾紛，曾放話以妨害自由之方法解決，而被告乙○○、甲○○強押告訴人丙○○至公爵酒店時，另案被告蔡延源復係經被告
        乙○○通知即迅速到場，且在該酒店內與告訴人丙○○商談債務，事後又至
        廬山大酒店欲找證人連紹達、許紹凰繼續商談該債務，顯見被告乙○○、甲○○確實與另案被告蔡延源、陳彥豪等人共同謀議強押告訴人丙○○出面解
        決債務糾紛。
  （三）此外，並有署名鄭小娟之傳真函、署名丙○○致廈門市檢察院之檢舉函影本
        各一份及盧山大酒店被毀損之現場照片十二張附卷可稽（見警訊卷第七六頁
        至八五頁），堪認被害人丙○○指稱伊遭被告乙○○、甲○○夥同另案被告
        蔡延源、陳彥豪、李漢鍾等謀議強行押走等情，應為真實。
  （四）綜上所述，被告乙○○、甲○○前開所辯與常理有違，不足採信，本件事證
        明確，被告乙○○、甲○○二人犯行洵堪認定。
二、核被告乙○○、甲○○二人出於為逼迫丙○○出面協商賠償股權交換所生損害之
    目的，而強押丙○○至公爵西餐廳、廈門第一碼頭附近等地之行為，係犯刑法第
    三百零二條第一項以非法方法剝奪行動自由罪。被告乙○○、甲○○與另案被告
    蔡延源、李漢鍾、陳彥豪及另一名年籍、姓名不詳之成年男子間，有犯意聯絡及
    行為分擔，均為共同正犯。爰審酌被告乙○○、甲○○為要求告訴人丙○○賠償
    另案被告蔡延源因股權交換所受之損失，竟不思以正當方式索取，竟與另案被告
    蔡延源、李漢鍾、陳彥豪等人共謀以押人方式為之，被告乙○○、甲○○二人參
    與本案之程度以及告訴人丙○○所受之損害，並被告乙○○、甲○○二人犯罪之
    手段、品性及智識程度及犯罪後之態度等一切情狀，分別量處如主文所示之刑，
    以資儆懲。
據上論斷，應依刑事訴訟法第二百九十九條第一項前段，刑法第二十八條、第三百零
二條第一項，罰金罰鍰提高標準條例第一條前段，判決如主文。
本案經檢察官曹合一到庭執行職務。
中      華      民      國    九十      年     十一     月     十二     日
                              臺灣嘉義地方法院刑事第一庭
                                  法  官  林  坤  志
右正本證明與原本無異。
如不服本判決，應於判決送達後十日內，向本院提出上訴狀。
中      華      民      國    九十      年     十一     月     十二    日
                                  書記官  李  子  英
附錄本判決論罪科刑法條：
刑法第三百零二條第一項：
私行拘禁或以其他非法方法，剝奪人之行動自由者，處五年以下有期徒刑、拘役或三
百元以下罰金。


司法院資訊處製作；財團法人民間司法改革基金會備份。
